【裁判字號】    96,簡上,7
【裁判日期】    970226
【裁判案由】    返還土地
【裁判全文】
臺灣花蓮地方法院民事判決               96年度簡上字第7號
上  訴  人  甲○○
訴訟代理人  張秉正律師
複  代理人  曾泰源律師
被  上訴人  大漢技術學院
法定代理人  乙○○
訴訟代理人  廖學忠律師
上列當事人間請求返還土地事件，上訴人對於中華民國95年12月
11日本院94年度花簡字第218號第一審判決提起上訴，本院判決
如下：
    主  文
原判決關於駁回上訴人後開第2項之訴部分，暨訴訟費用之裁判
均廢棄。
被上訴人應將坐落花蓮縣新城鄉○○段446-1地號土地上，如附
圖一所示A部分紅磚人行道（面積3.29平方公尺）剷除，並將土
地返還上訴人。
其餘上訴駁回。
第1、2審訴訟費用，由被上訴人負擔二十分之三，餘由上訴人負
擔。
    事實及理由
壹、兩造爭執要旨：
一、上訴人起訴主張：
  (一)被上訴人無權占用上訴人所有坐落花蓮縣新城鄉○○段439
    地號土地如原審判決附圖一所示A部分建造車棚，及同段446
    -1地號土地如附圖一所示A部分（面積3.29平方公尺，下稱
    系爭A部分）、同段446-2地號土地如附圖一所示B部分（面
    積55.87平方公尺，下稱系爭B部分）鋪設紅磚人行道供其學
    校師生通行，及同段446-2地號土地如附圖一所示C部分（面
    積5.08平方公尺，下稱系爭C部分）作為通行之用，為此爰
    依民法第767條之規定，請求被上訴人將前開車棚、紅磚人
    行道拆除，並將占用之土地返還予上訴人。（原審判決命被
    上訴人應將坐落花蓮縣新城鄉○○段439地號土地上如原審
    判決附圖一所示A部分之車棚圍牆拆除，將土地返還上訴人
    ，並駁回上訴人其餘之訴，上訴人就其敗訴部分聲明不服，
    提起上訴，被上訴人就其敗訴部分，未提起上訴。）
  (二)對被上訴人抗辯所為之陳述：
    1.被上訴人雖辯稱系爭A、B、C部分土地位於既有之鄉○道
      路即花蓮縣北埔村樹人街上，然樹人街縱為既有之鄉○道
      路，仍應以花蓮縣新城鄉公所為界線，不包括鄉公所至被
      上訴人學校之路段，而前開土地原本為田地，並非公眾所
      通行的巷道，而且只通往被上訴人學校，而無公用地役權
      之適用，且系爭A、B部分土地上之紅磚人行道地磚係由被
      上訴人所鋪設、C部分土地上之道路僅係供被上訴人學校
      師生作為道路使用，故被上訴人確實有無權占用之情形。
    2.被上訴人學校前之道路寬度約20公尺寬，至被上訴人學校
      大門部分之道路寬度亦有6公尺寬，已符合既成道路應有
      寬度，並可達道路通行之目的，故上訴人所有系爭土地為
      道路之邊緣部分，並無供公眾通行之必要。
    3.紅磚人行道並非樹人街之範圍，據花蓮縣政府及花蓮縣新
      城鄉公所均函覆樹人街雖係既成道路，但不知為何人所鋪
      設，且由被上訴人原審陳述及於原審所提出之都市計畫圖
      之藍晒圖可知，紅磚人行道及上開道路均係由被上訴人所
      鋪設，且該道路僅通到學校而未通行到其他地方，僅供被
      上訴人學校師生使用，故並非供公眾使用之道路。又縱認
      系爭B、C部分土地為花蓮縣新城鄉北埔都市○○道路，然
      於政府徵收前，仍屬上訴人所有，被上訴人自不得無權占
      用。
  (三)並上訴聲明：1.原判決不利於上訴人部分廢棄；(2)前開廢棄
    部分，被上訴人應將坐落花蓮縣新城鄉○○段第446-1地號
    如附圖一所示A部分（面積3.29平方公尺）、第446-2地號如
    附圖一所示B部分（面積55.87平方公尺）紅磚人行道剷除，
    並將坐落土地及如附圖一所示C部分道路（面積5.08平方公
    尺），一併返還上訴人。
二、被上訴人則以：
  (一)依建築法第46條第1、2項規定，主管建築機關得就公告道路
    以外之現有巷道指定建築線，又依建築技術規則第1章第1條
    第36款規定，經指定建築線之現有巷道屬道路，而被上訴人
    校內建築申請建造執照時，業經花蓮縣政府92年6月3日92城
    計字第000907號核定之被上訴人校區之「建築線指（示）定
    申請畫圖」內之「建築線指（示）定記錄事項」欄記載道路
    1寬度20米，並指定以花蓮縣新城鄉○○段446-1地號土地為
    道路，以該地號土地與被上訴人校地之境界線為建築線（即
    以花蓮縣新城鄉○○段446-1地號土地與被上訴人校地界址
    起，至同段446-2地號土地至光復路），故花蓮縣新城鄉○
    ○段446-1、446-2地號土地上系爭A、B、C部分，為公眾通
    行之既成道路。
  (二)樹人街係花蓮縣新城鄉北埔都市○○區道路，北埔都市計畫
    係於64年4月24日訂定實施，該道路係於台九線（光復路）
    鋪設前既有之鄉○道路，即為既成道路，為公眾通行之道路
    ，具有公用地役關係，而依68年林務局攝影之臺灣地區航照
    圖及70年6月農林航空量所所繪製之臺灣地區相片基本圖，
    可知大漢段446-1、446-2地號土地上之樹人街已經鋪設，其
    寬度與現相同為20公尺。又依新城鄉公所之都市計畫圖，在
    圖上有自30公尺道路至被上訴人校門之樹人街圖，圖中所示
    之綠色車道及黃色人行道，與花蓮地政事務所95年9月12日
    繪製之土地複丈成果圖（即附圖一）對照，複丈成果圖所指
    紅磚人行道係在都市○○○○○街之範圍內，且紅磚人行道
    上有路燈之設置，故上訴人請求之系爭A、B部分土地為樹人
    街之紅磚人行道，C部分土地則為樹人街之一部分，故樹人
    街既已命名，並供公眾通行已達20年以上，即因時效而有公
    用地役權關係存在，而上訴人所有系爭A、B、C部分土地既
    在樹人街之範圍內，其權利應受限制，不得違反供公眾使用
    之目的，排除他人之使用。
  (三)系爭A部分土地使用分區為學校用地、系爭B、C部分土地使
    用分區○道路用地，均位於被上訴人學校校門口外右邊之樹
    人街上，被上訴人並無占用事實。
  (四)依內政部94年12月8日台內營字第09440087274號令訂定之市
    區道路及附屬工程設計標準第7條及市區道路條例第32條第1
    項規定，雙向通行道路寬度12公尺以上者，應留設人行道空
    間，故紅磚人行道亦屬道路之一部分。又系爭A部分土地上
    之紅磚人行道係被上訴人於66年創校時所鋪設、系爭B部分
    土地上之紅磚人行道則係84年間破損局部整修美化而改鋪設
    紅色花崗人行步道，被上訴人僅係基於本校對學校門口外及
    圍牆外之各項設備與設施之清潔、維護，係基於維護學校周
    邊之環境整潔及景觀之社會責任，協助政府機關維護道路，
    以供不特定之大眾使用，被上訴人並未據為己有，對其並無
    管領之力，亦無無權占用之事實，符合市區道路條例第29條
    規定之協助維護道路義務。
  (五)依花蓮縣政府95年1月5日府鄉計字第09500045980號函稱該
    地僅能作為學校相關之用途使用，被上訴人符合該地使用之
    目的，上訴人應不能請求被上訴人返還，僅能請求政府機關
    辦理徵收而已。
  (六)並答辯聲明：上訴駁回。
貳、本院之判斷：
一、本件上訴人起訴主張被上訴人所鋪設之紅磚人行道（即系爭
    A、B部分土地）及系爭C部分土地，並非公眾通行之道路，
    且僅供被上訴人學校師生使用，被上訴人自屬無權占用上訴
    人所有系爭A、B、C部分土地等語，為被上訴人所否認，並
    以系爭A、B、C部分土地為樹人街之一部，乃供公眾通行使
    用之道路等語置辯。查花蓮縣新城鄉○○段446-1、446-2地
    號土地為上訴人所有，其於93年10月5日辦理所有權登記完
    竣，及樹人街為既有之鄉○道路之事實，有土地登記謄本、
    花蓮縣新城鄉公所95年3月7日新鄉建字第0950001739號函在
    卷可稽（見原審卷第8、9、112頁），並為兩造所不爭執（
    見原審卷第254-255頁），堪信屬實。是本件兩造所爭執者
    ，在於：(一)系爭A、B、C部分土地是否屬樹人街之一部，而
    供公眾通行使用？(二)上訴人請求被上訴人拆除系爭A、B部分
    土地上之紅磚人行道，並將系爭A、B部分土地及系爭C部分
    土地一併返還上訴人，有無理由？茲分述如下：
  (一)系爭A、B、C部分土地是否屬樹人街之一部，而供公眾通行
    使用部分：
    1.查樹人街與花蓮縣新城鄉○○街、民有街、復興路、台九
      線（光復路）等道路交匯，且花蓮縣新城鄉各政府機關（
      如花蓮縣新城鄉消防局、新城分局北埔派出所、新城鄉戶
      政事務所、新城鄉公所等）、北埔車站、花蓮縣新城鄉立
      圖書館、新城地區農會及新城北埔郵局等均位於該區域，
      其中新城鄉公所位於台九線（光復路）與樹人街交叉路口
      上，而新秀地區農會則與被上訴人學校同位於樹人街上，
      被上訴人學校並未禁止公眾使用樹人街等情，業經原審至
      現場履勘屬實，並據上訴人自承在卷（見本院卷第74頁）
      ，故樹人街係供不特定公眾連接上開各街道及前往上開各
      政府機關之通行使用，而具供公眾通行使用之事實，不因
      其一端道路盡頭係通往被上訴人學校而有異，是樹人街係
      供不特定公眾通行使用乙節，足堪認定。
    2.復查，新城鄉○○段446-1地號土地係新城北埔都市計畫
      原公告發布實施（民國64年1月24日府建劃字第24006號）
      即劃設為私立大漢工商專校用地範圍，同段446-2地號土
      地屬20公尺計畫道路用地，計畫發布實施至今歷經三次通
      盤檢討，本案計畫範圍均未變更，本案「學校用地」僅能
      作為學校相關之用途使用，「計畫道路」僅能作為道路相
      關設施使用等情，有花蓮縣政府95年1月26日府城計字第0
      9500045980號函附卷可按（見原審院卷第96、97頁），又
      花蓮縣新城鄉都市計畫圖如附圖二所示「網狀」部分為該
      鄉○○街無誤；樹人街為20公尺都市○○道路並已開闢完
      成如附圖三所示，現況右側人行道寬1.5公尺、左側人行
      道寬2.5公尺、道路寬12公尺、左右行道樹安全島各寬2公
      尺、共寬4公尺，總寬20公尺之事實，亦有花蓮縣新城鄉
      公所96年5月15日新鄉建字第0960004524號函及所附附圖
      、照片在卷可參（見本院卷第53-61頁），則由上開函釋
      可知，樹人街包含車道、人行道、行道樹及安全島，路寬
      共20公尺，再者，依上開花蓮縣政府函釋及將附圖一、二
      、三參互比對結果，可知花蓮縣新城鄉○○段446-2地號
      土地位於樹人街範圍內，而同段446-1地號土地則不在樹
      人範圍內，是系爭B部分土地上之紅磚人行道及系爭C部分
      土地之道路為樹人街之一部，系爭A部分土地上之紅磚人
      行道則非樹人街之一部，而僅屬都市計畫所劃設之學校用
      地，堪以認定。而系爭B部分土地上人行道及系爭C部分土
      地之道路，既屬樹人街之一部，而樹人街係供不特定公眾
      通行使用之事實，復經本院認定如前所述，則被上訴人抗
      辯系爭B、C部分土地係供公眾通行使用乙節，堪信屬實。
      又系爭A部分土地上之紅磚人行道既非屬樹人街之範圍，
      而僅屬學校用地，則被上訴人辯稱系爭A部分土地為樹人
      街之一部，係供公眾通行使用云云，即非可採。
    3.又證人即測量技師李聖堂於原審雖證述：「套繪圖（詳原
      審卷第240頁）上所註的紅色大理石部分，就是95年9 月
      12日地政事務所複丈成果圖（詳原審卷第218頁）上註明
      的紅磚人行道。我所繪製的紅色大理石步道是樹人街的範
      圍。」等語，惟其嗣後卻證稱：「（問：你對於新城鄉公
      所函，表示446-1土地的分區為學校用地，有何意見？）
      沒有意見。」等語（見本院卷第283、284頁），則證人李
      聖堂就花蓮縣新城鄉○○段446-1地號土地究係「樹人街
      之道路用地」或「學校用地」乙事，顯有矛盾，復參以花
      蓮縣新城鄉都市計畫圖如附圖二所示「網狀」部分之樹人
      街範圍係以C85－S105為界線（見本院卷第54頁），益徵
      樹人街不包含大漢段446-1地號土地（即系爭A部分土地）
      ，然原審證人李聖堂所畫之套繪圖誤將系爭A部分土地上
      之紅磚人行道畫入樹人街之範圍，則其前開證詞及所畫之
      套繪圖，與樹人街現況不符，自不足資為被上訴人有利之
      證據。
  (二)上訴人請求被上訴人拆除系爭A、B部分土地上之紅磚人行道
    ，並將系爭A、B部分土地及系爭C部分土地一併返還上訴人
    ，有無理由部分：
    1.查系爭B部分土地上之紅磚人行道及系爭C部分土地上之道
      路，既如前述屬樹人街之一部，而供公眾通行使用，則被
      上訴人學校師生利用系爭B、C部分土地，係本於通行公眾
      之地位而為通行、使用，自難認被上訴人有何占用系爭B
      、C部分土地之事實，是上訴人主張被上訴人無權占用系
      爭B、C部分土地，並請求被上訴人返還前開土地，自屬於
      法無據。
    2.次查，系爭A部分土地上之紅磚人行道既非屬供公眾通行
      使用之樹人街，俱如前述，被上訴人復自認系爭A部分土
      地上之紅磚人行道係由其所鋪設，此外，被上訴人亦未提
      出其占用系爭A部分土地之合法權源，自屬無權占有系爭A
      部分土地，是上訴人本於民法第767條之規定，請求被上
      訴人將系爭A部分土地上之紅磚人行道剷除，並將土地返
      還上訴人，洵屬有據。
  (三)至上訴人雖聲請傳訊證人即前花蓮縣議員（大漢技術學院原
    始創辦人）康德興及64年間花蓮縣政府城鄉發展局公務員，
    欲證明64年間既成巷道之寬度及樹人街、紅磚人行道為何人
    所鋪設乙事（見本院卷第38、46頁），惟本院既已認定系爭
    B、C部分土地係屬樹人街之範圍，而供公眾通行使用，被上
    訴人並無占用之事實，業如前述，自無再予傳訊上開證人之
    必要，附此敘明。
二、從而，上訴人依民法第767條規定，請求被上訴人將坐落花
    蓮縣新城鄉○○段446-1地號土地上，如附圖一所示A部分之
    紅磚人行道剷除，並將土地返還上訴人，為有理由，應予准
    許，另請求被上訴人將坐落花蓮縣新城鄉○○段446-2地號
    土地上，如附圖一所示B部分之紅磚人行道剷除，並將坐落
    土地及如附圖一所示C部分道路返還上訴人，為無理由，應
    予駁回。原審就前開應准許部分，為上訴人敗訴之判決，尚
    有未洽，上訴意旨求予廢棄改判，為有理由，爰由本院予以
    廢棄改判如主文第2項所示。至於上訴人之請求不應准許部
    分，原判決為上訴人敗訴之判決，經核於法並無不合，上訴
    意旨求予廢棄改判，為無理由，應駁回其上訴。
、本件事證已臻明確，兩造其餘攻擊防禦方法及舉證，核與判
    決結果不生影響，爰不予逐一審酌論述，併此敘明。
肆、訴訟費用負擔之依據：依民事訴訟法第79條。
中    華    民    國    97    年    2     月    26    日
                        臺灣花蓮地方法院民事庭
                            審判長法官  湯文章
                            法      官  楊碧惠
                            法      官  陳燁真
以上正本證明係照原本作成。
本判決不得上訴。
中    華    民    國    97    年    2     月    26    日
                            法院書記官  王心怡


司法院資訊處製作；財團法人民間司法改革基金會備份。
